【裁判字號】    92,上訴,53
【裁判日期】    920702
【裁判案由】    偽造文書等
【裁判全文】
臺灣高等法院臺中分院刑事判決                      九十二年度上訴字第五三號
    上  訴  人  臺灣苗栗地方法院檢察署檢察官
    被      告  癸○○
右上訴人因被告偽造文書等案件，不服臺灣苗栗地方法院八十八年度訴更字第一號中
華民國九十一年十月二十一日第一審判決（起訴案號：臺灣苗栗地方法院檢察署八十
六年度偵字第一二八六、二二七六號），提起上訴，本院判決如左：
    主      文
原判決撤銷。
癸○○連續行使偽造私文書，足以生損害於他人，處有期徒刑參月。如易科罰金，以
參佰元折算壹日。如事實欄所示偽造之署押沒收。
    事      實
一、癸○○為壬○○○保險股份有限公司（下稱國泰保險公司）通霄苑裡通訊處營業
    專員，負責延攬保險、收取保險費之業務。基於行使偽造私文書及意圖為自己不
    法所有之概括犯意，連續利用為投保客戶保管之印章，偽造客戶之保單借據，向
    國泰保險公司苑裡區主任子○○騙稱客戶欲以保單準備金借款，使子○○陷於錯
    誤，交付款項，足以生損害於保戶及國泰保險公司。其偽造私文書、行詐之方式
    、詐得之金額如下：
（一）辛○○原同意癸○○，以其第0000000000號保單借款新台幣（下同
      ）二萬五千元（含原借十八萬六千元、原借利息九千七百八十一元，共為二十
      二萬零七百八十一元），癸○○竟違背辛○○之授權，於八十二年九月二十九
      日，超額借款一萬一千二百一十九元，偽造辛○○名義之保單貸款借據，借據
      內容：貸款起息日八十二年九月二十九日、貸款金額二十三萬二千元、原借金
      額十八萬六千元、原借利息九千七百八十一元，並於立據人要保人欄盜蓋辛○○之印章，偽造辛○○之署押。偽造完成後，持向國泰保險公司詐騙款項，使
      國泰保險公司苑裡區主任子○○陷於錯誤，交付三萬六千二百一十九元。癸○○並當場於保險給付收據上，要保人受益人欄內偽造辛○○之署押，盜蓋辛○○之印章而偽造辛○○已取得三萬六千二百一十九元之保險給付收據。
（二）於八十三年七月七日，未得丙○○之同意，偽造丙○○第000000000
      0號保單借款借據，借據內容：貸款起息日八十三年七月七日、貸款金額九萬
      一千元、原借金額七萬六千元、原借利息二千三百零四元，並於立據人要保人
      欄盜蓋丙○○之印章，偽造丙○○之署押。偽造完成後，持向國泰保險公司苑
      裡區主任子○○詐騙款項，使其陷於錯誤，交付一萬二千六百九十六元。癸○○並當場於保險給付收據上，要保人受益人欄偽造丙○○之署押，盜蓋丙○○
      之印章而偽造丙○○取得一萬二千六百九十六之保險給付收據。
（三）於八十三年十二月十日，偽造第0000000000號保單要保人庚○○○
      之保單貸款借據，借據內容：貸款起息日八十三年十二月十日、貸款金額四萬
      三千元、原借金額三萬一千元、原借利息一千三百七十一元，並於立據人要保
      人欄盜蓋庚○○○之印章，偽造庚○○○之署押。偽造完成後，持向國泰保險
      公司苑裡區主任子○○詐騙款項，使子○○陷於錯誤，交付一萬零六百二十九
      元。
（四）於八十三年十二月十九日，偽造第0000000000號保單要保人丑○○
      之保單貸款借據，借據內容：貸款起息日八十三年十二月十九日、貸款金額十
      五萬八千元、原借金額十三萬五千元、原借利息五百七十元，並於立據人要保
      人欄盜蓋丑○○之印章，偽造丑○○之署押。偽造完成後，持向子○○詐騙款
  項，使子○○陷於錯誤，交付二萬二千四百三十元。癸○○並當場於保險給付
      收據上，要保人受益人欄內偽造丑○○之署押、盜用丑○○之印章，而偽造丑
      ○○已取得二萬二千四百三十元之保險給付收據。
（五）於八十四年一月二十三日，偽造第0000000000號保單要保人乙○○
      之保單貸款借據，借據內容：貸款起息日八十四年一月二十三日、貸款金額十
      二萬七千元、原借金額零、原借利息零，並於立據人要保人欄盜蓋乙○○之印
      章，偽造乙○○之署押。偽造完成後，持向子○○詐騙款項，使子○○陷於錯
      誤，交付十二萬七千元。癸○○並當場於保險給付收據上，要保人受益人欄內
      偽造丑○○之署押，而偽造丑○○已取得十二萬七千元之保險給付收據。
（六）於八十四年三月三日，偽造第0000000000號保單要保人巳○○之保
      單貸款借據，借據內容：貸款起息日八十四年三月四日、貸款金額八萬四千元
      、原借金額六萬一千元、原借利息二十八元，並於立據人要保人欄盜蓋巳○○
      之印章，偽造巳○○之署押。偽造完成後，持向國泰保險公司苑裡區主任子○○詐騙款項，使子○○陷於錯誤，交付二萬二千九百七十二元。
（七）於八十三年十二月十九日，未得丁○○之同意，偽造丁○○第0000000
      000號保單借款借據，借據內容：貸款起息日八十三年十二月十九日、貸款
      金額二萬七千元、原借金額一萬二千元、原借利息六百二十九元，並於立據人
      要保人欄盜蓋丁○○之印章，偽造丁○○之署押。偽造完成後，持向國泰保險
      公司苑裡區主任子○○詐騙款項，使子○○陷於錯誤，交付一萬四千三百七十
      一元。癸○○並當場於保險給付收據上，要保人受益人欄內偽造丁○○之署押
      ，盜蓋丁○○之印章而偽造丁○○取得一萬四千三百七十一元之保險給付收據
      。
（八）於八十四年二月二十日，未得丁○○之同意，偽造丁○○第00000000
      00號保單借款借據，借據內容：貸款起息日八十四年二月二十日、貸款金額
      八萬五千元、原借金額六萬八千元、原借利息一千七百七十一九元，並於立據
      人要保人欄盜蓋丁○○之印章，偽造丁○○之署押。偽造完成後，持向國泰保
      險公司苑裡區主任子○○詐騙款項，使子○○陷於錯誤，交付一萬四千三百七
      十一元。癸○○並當場於保險給付收據上，要保人受益人欄內偽造丁○○之署
      押，盜蓋丁○○之印章而偽造丁○○取得一萬五千二百二十九之保險給付收據
      。
（九）於八十四年一月二十三日，未得辰○○之同意，偽造辰○○第0000000
      000號保單借款借據，借據內容：貸款起息日八十四年一月二十四日、貸款
      金額三萬七千元、原借金額一萬八千元、原借利息六百五十五元，並於立據人
      要保人欄盜蓋辰○○之印章，偽造辰○○之署押。偽造完成後，持向國泰保險
      公司詐騙款項，使國泰保險公司苑裡區主任子○○陷於錯誤，交付一萬八千三
      百四十五元。
二、案經被害人國泰保險公司訴請台灣苗栗地方法院檢察署檢察官偵查起訴。
    理      由
一、訊之被告癸○○固不否認有為證人即被害人丑○○、庚○○○、巳○○、乙○○
    、辛○○、丁○○、丙○○等人（下稱丑○○等七人）辦理保單借款，但否認有
    偽造庚○○○、巳○○、乙○○、辛○○、丁○○、丙○○等人（下稱庚○○○
    等六人）名義之保單借據、保險給付收據，向國泰保險公司詐騙款之事實，並辯
    稱其為庚○○○等七人辦理保單借款，均有經庚○○○等六人之同意，辦理借款
    之目的，係為繳付保險費。若有超貸，亦有經過保戶同意，伊會自行清償國泰公
    司云云。
二、被告有代丑○○等七人辦理如事實欄所示之保單貸款，並製作保單借據、保險給
    付收據之事實，為被告所承認，並經告訴人國泰保險公司指訴明確，復有保單貸
    款借據、保險給付收據等影本等件附卷可憑（見本院卷第八十六頁至一百零一頁
    ），被告右揭以丑○○等七人名義辦理保單借款之事實明確，可以認定。另證人
    丁○○、丙○○、辰○○、乙○○、巳○○、辛○○（以上見本院卷六五頁至七
    六頁）、丑○○（見本院卷第一二０、一二一頁）均證稱：如事實欄所示之保單
    貸款借據、保險給付收據上之印文，係其等之印章所蓋，該印章均交由被告保管
    ；其等名義之署押，則非其等所為等語；並均證稱未同意如事實欄所示之保單借
    款。是被告右揭如事實欄之借款，係未經丑○○等七人之同意，擅自利用其為丑
    ○○等七人保管之印章盜蓋，製作丑○○等七人名義之保單貸款借據，向告訴人
    國泰保險公司苑裡區主任子○○佯稱丑○○等七人欲以保單借款，使子○○陷於
    錯誤，撥給款項，被告並再以保管之客戶印章製作保險給付收據，交子○○收執
    之事實，可以認定。被告辯稱其均有經庚○○○等人之同意，才辦理保單貸款云
    云，與事實不符，不能相信。被告未經丑○○等七人之同意，即以其等名義辦理
    保單借款，所得款項予以使用，其顯有不法所有之意圖。本件被告右揭行使偽造
    私文書、詐欺之犯行，事證明確，可以認定。
三、按逾越授權委託之範圍製作文書，逾越授權部分之文書，應負偽造文書之罪責。
    被告意圖為自己不法之所有，盜用丑○○等七人之印章，偽造其等署押，製作其
    等名義之保單貸款借據，向國泰保險公司苑裡區主任子○○詐稱客戶丑○○等七
    人以保單貸款，使子○○陷於錯誤借給款項，被告並製作部分被害人之保險給付
    收據，自足以生損害於國泰保險公司及保戶。被告所為，核犯刑法第三百三十九
    條第一項之詐欺罪、同法第二百十六條、第二百十條之行使偽造私文書罪。盜用
    印章、偽造署押為偽造保單貸款借據、保險給付收據私文書之部分行為，不另論
    罪；偽造私文書而後行使，偽造之低度行為為高度之行使行為所吸收，亦不另論
    罪。行使偽造私文書與詐欺罪間，有方法結果之牽連關係，應從行使偽造私文書
    罪一重論處。被告所為數詐欺行為、數行使偽造私文書行為，均時間緊接，所犯
    罪名相同，顯係出於概括之犯意為之，為連續犯，爰依刑法第五十六條之規定以
    一罪論，並加重其刑。公訴人認超額貸款部分之文書為變造，嫌有未洽。又公訴
    人未同時起訴被告其他偽造保單借款借據或給付收據之犯行，因未起訴部分與已
    起訴判決有罪部分，有裁判上一罪之關係，亦為起訴效力所及，本院亦應依法審
    判。
四、原審判決就丑○○、巳○○、乙○○、辛○○貸款部分，認無證據足資證明被告
    有此部分犯罪事實，認事尚有未洽。關於庚○○○、辰○○、卯○○、丁○○、
    丙○○部分貸款，原審判決以被告於八十一年六月八日至八十四年四月二十九日
    間，連續侵占客戶之保險費、貸款利息、貸款清償款、保單質押貸款、解約金、
    理賠金等犯行，前經本院於八十六年四月二十八日以八十六年度上易字第五七六
    號刑事判決判處有期徒刑十月確定。並以被告就其擔任國泰保險公司期間，利用
    為侵占客戶保費或代辦貸款，擅自挪用週轉，始終供述如一。認本件之偽造貸款
    借據、變造貸款收據，向公司領取客戶所貸得之款項，而後予以侵占（並非侵占
    ），無非係被告以偽造文書、詐欺為方法，達其侵占後挪用之目的。本件被告所
    犯偽造文書、詐欺，與前開判決有罪確定之業務侵占罪有方法結果之牽連關係，
    而為免訴之諭知。按意圖不法之所有，施以詐術，使被害人交付財物，即成立詐
    欺罪。並無於詐欺得財之後，又有侵占挪用之問題。且本件被告之詐欺犯行，與
    前經判刑確定之業務侵占罪，係各自獨立之犯罪，彼此間並無方法結果之牽連關
    係。原審判決認有方法結果之牽連關係，顯有誤會。檢察官上訴指摘原審判決不
    當，其上訴為有理由，應由本院將原審判決撤銷改判。本案被告詐欺所得款項為
    二十七萬餘元，犯情尚非重大。審理中，否認犯行，未與被害人國泰保險公司成
    立和解。爰審酌被告犯罪之動機、目的、手段，犯罪時所受之刺激及其品性、生
    活狀況、智識程度、犯罪所生之損害，及犯罪後態度等一情狀，量處有期徒刑三
    月。刑法第四十一條已修正為犯最重本刑為五年以下有期徒刑以下之刑之罪，而
    受六個月以下有期徒刑或拘役之宣告，因身體、教育、職業、家庭之關係或其他
    正當事，執行顯有困難者，得易科罰金。並規定於第四十一條第一項前段，於九
    十年一月十日經總統公布施行。本件犯罪在公布施行前，依刑法第二條第一項前
    段之規定，應適用修正後之裁判時之法律。因並諭知易科罰金之折算標準。偽造
    如事實欄之署押，並均依刑法第二百一十九條規定諭知沒收。
五、公訴意旨另略以：被告變造卯○○之貸款收據（保單號碼：000000000
    0號），超貸款項；偽造己○○○（保單號碼：0000000000號）、戊○○（保單號碼：0000000000、0000000000號）之貸款借
    據，冒貸款項，認被告尚涉有此部分偽造文書、詐欺罪嫌云云。公訴人認被告涉
    犯此部罪行，係以被害人卯○○之指述及有偽造之保單借據、保險給付收據為據
    。但被告堅決否認有此部分犯行，辯稱有經被害人卯○○之父寅○○、被害人己○○○之同意，始辦理貸款等語。查證人卯○○於本院證稱：其保費均由其父寅
    ○○繳納，是否有以保單借款，其父親才知情等語（見本院卷第七十頁）。而卯
    ○○之父寅○○證稱其是否有同意被告貸款，已忘記，伊有同意被告貸款繳交保
    費等語（見本院卷第一二三頁）。證人寅○○並未證稱其未同意被告貸款，本院
    斟酌證人寅○○若證稱上開貸款係其同意所為，寅○○、卯○○即須負責此部分
    貸款之情節，認寅○○所為模稜兩可之證詞，不能證明被告係未經其同意，偽造
    保單貸款借據貸款。被告此部分犯行不能證明。又證人戊○○證稱：其保險均由
    其太太己○○○處理等語（見本院卷第一二四頁）；證人己○○○證稱：伊同意
    被告以保單貸款繳交保險費。如超過保險費部分，伊沒有同意等語。但又證稱被
    告超貸多少忘了（見本院卷第一二七頁）。即國泰保險公司代理人子○○，為該
    公司苑裡區主任，承辦本案之各次貸款，亦始終未能提出，被告究超貸多少金額
    。是本院無從依卷存之證據，認被告有此部分超貸款項之犯行。本院又查無證據
    足以證明。被告此部分犯行，不能證明。因公訴人認被告此部分犯行，與前開有
    罪之部分，有連續犯、牽連犯裁判上一罪之關係，因不另為無罪之諭知。
據上論結，應依刑事訴訟法第三百六十九條第一項前段、第三百六十四條、第二百九
十九條第一項前段，刑法第五十六條、第二百十六條、第二百十條、第二百十九條、
第三百三十九條第一項、第五十五條、第二條第一項前段，修正後刑法第四十一條第
一項前段，罰金罰鍰提高標準條例第二條，判決如主文。
本案經檢察官甲○○到庭執行職務。
中      華      民      國      九十二   年       七      月    二      日
                                    臺灣高等法院臺中分院刑事第九庭
                                          審判長法  官  陳  筱  珮
法  官  康  應  龍
                                                法  官  趙  春  碧
右正本證明與原本無異。
如不服本判決應於收受送達後十日內向本院提出上訴書狀，其未敘述上訴之理由者並
得於提起上訴後十日內向本院補提理由書（均須按他造當事人之人數附繕本）。
                                                書記官  陳  文  琴
中      華      民      國      九十二   年       七      月     三     日
                                                                        Ｉ


司法院資訊處製作；財團法人民間司法改革基金會備份。
